臺灣高等法院臺中分院民事判決　九十三年度家上字第四八號
　　　上 訴 人即反訴原告　乙.
　　　送　達　代　收　人　丙○.
　　　被上訴人即反訴被告　甲○.
右當事人間請求離婚等事件，上訴人對於民國九十三年一月三十日臺灣臺中地方法院
九十二年度婚字第一五六五號第一審判決提起上訴及反訴，本院於九十三年七月二十
七日言詞辯論終結，判決如下：
　　　主　　　文
原判決廢棄。
被上訴人在第一審之訴駁回。
准反訴原告與反訴被告離婚。
第一、二審及反訴訴訟費用由被上訴人負擔。
　　　事實及理由
甲、本訴部分：
一、被上訴人主張：兩造於民國六十五年間結婚，婚後上訴人未盡負擔家庭生計之責
    任，被上訴人不得已乃至娛樂場所工作賺錢，惟上訴人不僅未感汗顏，竟忍心讓
    被上訴人拋頭露面，受盡屈辱。嗣上訴人因對上訴人萬念俱灰，乃與上訴人協議
    由上訴人扶養兩造所生長子鄭元傑，由被上訴人扶養兩造所生長女鄭雅齡，兩造
    並於七十八年五月間正式分居，已達十四年以上，十幾年來兩造婚姻早已名存實
    亡，期間多次協議離婚，然因上訴人不肯結束這段有名無實之婚姻而未果，上訴
    人未盡負擔家庭生計責任，致被上訴人不得已至娛樂場所工作，兩造長期感情不
    睦，已分居達十四年以上，兩造婚姻有重大難以維持之事由，爰依民法第一千零
    五十二條第二項規定提起本訴。
二、上訴人則以：上訴人係擔任裝潢的木工師傅，一直在接工作也有收入，並於七十
    七、七十八年間以所賺的錢購買坐落台中市○區○○街十一之四號房屋，並非未
    盡負擔家計責任。被上訴人於七十七年間自行離家出走，係因有外遇，且和外遇
    對象生了一個小孩之故，被上訴人離家時，並未將兩造子女帶走，鄭雅齡是在二
    歲時帶回去給上訴人岳母照顧，至六歲即帶回來由上訴人扶養，鄭元傑則自幼即
    與上訴人一起生活，被上訴人在離家期間，未曾返家噓寒問暖，亦未支付家庭生
    活費用與子女扶養費用，不履行同居義務，惡意遺棄上訴人，且在兩造婚姻存續
    期間，與訴外男子同居連續通姦，並生下一子，兩造婚姻破綻感情不合，係可歸
    咎於被上訴人。再夫妻間意見爭吵在所難免，理應進行溝通企盼圓滿解決，惟被
    上訴人不思以正途處理，竟鐵心不顧家庭生活，搬離原戶籍地，遷往不知處獨立
    生活，足見兩造婚姻有難以維持之重大事由，自應由被上訴人負責。上訴人辛勤
    持家養育子女，並無未盡家庭責任情事，兩造婚姻有難以維持之破綻，實難歸責
    於上訴人，被上訴人既為有責配偶，自不得以婚姻破綻為理由請求離婚等語，資
    為抗辯。
三、經查：
(一)、兩造於六十五年間結婚，及兩造自七十七年間即因被上訴人離家而分居，已達十
    五年以上，兩造婚姻早已名存實亡，有難以維持之重大事由等情，為上訴人所不
    爭，並據被上訴人提出戶籍謄本二份為證，且經證人即被上訴人母親黃蘇蜜在原
    審證稱：「我女兒因與被告（按指上訴人）個性不合，兩個人才分開住．．．」
    等語屬實，堪信為真。至被上訴人主張其離係因上訴人未盡負擔家庭生計責任，
    致其前往娛樂場所工作，惟上訴人竟未感汗顏，忍心讓被上訴人拋頭露面，受盡
    屈辱，被上訴人萬念俱灰所致，則為上訴人否認，並以前詞抗辯，是本件所應審
    究者為兩造婚姻有上開難以維持之重大事由之可歸責對象為何人﹖被上訴人得否
    以上開理由訴請離婚﹖經查，證人鄭正男在本院經訊問以上訴人是否有從事木工
    業時，答稱：「年輕的時候有作，但很懶惰，他自己賺錢自己花都不夠。．．．
    他兒子小時候都是由被上訴人扶養，被上訴人離開後就由上訴人扶養。」等語（
    見本院卷四十七頁），並於九十二年十一月三日出具記載：「本人鄭正男茲證明
    乙○○之事項如下：１、自年輕就不工作，不負責家庭生活費，全都靠弟媳上班
　　賺錢，負責家庭生活費。２、座落於台中市○○路91號房屋，是二樓木造屋，屬
　　（兄弟５人共有）土地是向政府國有財產局租約，房屋一樓部份有出租，收回的
　　租金還不夠付國有財產局的租金，那有租金可以當生活費。」等語之證明書一份
　　為證，證人即兩造女兒鄭雅齡在原審證稱：「．．，他們（按指兩造）從年輕到
　　現在都合不來，我覺得二個人都有問題，我父親年輕的時候確實沒有盡到養家的
　　責任，因為我父親是做裝潢的，因為時機不好，常常沒有工作，我母親是作餐廳
　　的，．．．我國小三年級的時候，他們就分居，真正的原因我不清楚。我覺得我
　　母親是因為我父親沒有賺錢，盡到養家的責任，所以才看不起我父親，但是我覺
　　得我父親很關心我和我哥哥，母親對我和哥哥也都很關心。．．」等語（見原審
　　卷第五十四頁），參以被上訴人在本院自陳：「（問：當時為何離開家裡﹖）個
　　性不合。因為上訴人遊手好閒。」（見本院卷第三十九頁）、「．．．七十七年
　　離家三、四年後才有交男朋友，生一個小孩，離家後我就沒有回去．．．」（見
　　本院卷第四十八頁）等語，足認兩造分居之原因，除被上訴人無法容忍上訴人未
　　盡負擔家庭生計之責任之事實外，兩造個性不合亦為主要原因。
(二)、按夫妻有民法第一千零五十二條第一項以外之重大事由，難以維持婚姻者，夫妻
    之一方得請求離婚。但其事由應由夫妻之一方負責者，僅他方得請求離婚，民法
    第一千零五十二條第二項定有明文，是得依該條訴請離婚者，限於無責配偶，先
    予明。再按婚姻是以經營共同生活為目的，惟因夫妻雙方來自不同之原生家庭
    ，無論價值觀或生活習慣、個性均不相同，生活上必有摩擦及歧見，自當在互相
    尊重、互相信任之基礎上，互相扶持、藉由彼此個性上之長短以消靡紛爭，學習
    夫妻相處之道，而非率以個性不合為由摒棄經營共同生活之責任。再早期因重男
    輕女及男主內女主外之傳統觀念影響下，一般人固有夫應負擔家庭生活費用之思
    想，惟「家庭生活費用，除法律或契約另有約定外，由夫妻各依其經濟能力、家
    事勞動或其他情事分擔之。」，民法第一千零三條之一第一項已有明文，除有法
    定原因或特殊情形外，妻自不得以傳統觀念大約均如此將負擔家庭生活費用之責
    任全歸於夫，是夫因能力不足或個性問題無法擔負家庭生計全部或一部時，妻亦
    有負擔家庭生活費用義務，若妻確實無法容忍夫未負擔家庭生活費用之事實，或
    因之已無繼續婚姻之意願，則應循法律途徑或透過協議要求改善或終止兩造婚姻
    關係，逕以離家出走拋棄共同經營婚姻生活之責任顯非正當。本件被上訴人未依
    上開方式解決兩造間之問題，反離家出走十五年，期間且未返家探視上訴人或尋
    求改善之道，致兩造分居十五年婚姻有難以維持事由，顯可歸責於被上訴人，被
    上訴人既屬前開法條規定之有責配偶，其訴請離婚，依法無據。
四、綜上，兩造婚姻有難以維持之重大事由存在，既可歸責於被上訴人，依民法第一
    千零五十二條第二項但書規定，被上訴人自不得訴請離婚。從而，被上訴人基於
    民法第一千零五十二條第二項規定，請求准兩造離婚，自有未合。原審為上訴人
    敗訴判決，尚有未洽。上訴人指摘原判決不當，求予廢棄，為有理由，應由本院
    予以廢棄改判，駁回被上訴人在第一審之訴。
乙、反訴部分：
壹、程序方面：按提起反訴，非經他造同意，不得為之，民事訴訟法第四百四十六條
    第二項前段定有明文。本件上訴人即反訴原告（下稱上訴人）於九十三年六月十
    日提出反訴，請求判決准兩造離婚，經被上訴人即反訴被告（下稱被上訴人）當
　　庭表示同意，核與前開法條規定相符，應予准許，先予敘明。
貳、實體方面：
一、反訴原告乙○○主張：引用本訴部分之陳述。兩造婚姻有難以維持之重大事由係
    可歸責於反訴被告甲○○，非可歸責於反訴原告，反訴原告自得本於民法第一千
    零五十二條第二項規定，請求判決准兩造離婚。並反訴聲明：(一)請准反訴原告與
    反訴被告離婚。(二)訴訟費用由反訴被告負擔。
二、反訴被告甲○○則以：同意與反訴原告離婚，只要判決離婚，任何理由都沒有關
    係等語，資為抗辯。並答辯聲明：駁回反訴。
三、經查，兩造婚姻有難以維持之重大事由存在，且可歸責於反訴被告，已如前述。
    從而，反訴原告基於民法第一千零五十二條第二項規定，請求准兩造離婚，為有
    理由，應予准許。
丙、本件本訴及反訴部分，事證均已臻明確，兩造其餘攻擊防禦方法及舉證，對判決
　　結果不生影響，不予一一論列，併予敘明。
據上論結，本件上訴及反訴均為有理由，依民事訴訟法第四百五十條、第七十八條，
判決如主文。
中　　　華　　　民　　　國　　九十三　　年　　　八　　　月　　　十　　　日
~B1民事第七庭審判長法　官　朱　樑
~B2　　　　　　　　法　官　盧江陽
~B3　　　　　　　　法　官　陳賢慧
右為正本係照原本作成。
被上訴人即反訴被告得上訴。
如對本判決上訴，須於收受判決送達後二十日內向本院提出上訴書狀，其未表明上訴
理由者，應於提出上訴後二十日內向本院提出上訴理由書(須按他造人數附具繕本)。
上訴時應提出委任律師為訴訟代理人之委任狀。具有民事訴訟法第四百六十六條之一
第一項但書或第二項之情形為訴訟代理人者，另應附具律師及格證書及釋明委任人與
受任人有該條項所定關係之釋明文書影本。
~B 　 　　　　　　書記官　瑞芳
中　　　華　　　民　　　國　　九十三　　年　　　八　　　月　　 十一　　 日
                                                                        Ｂ
